臺灣新竹地方法院民事判決  
111年度重訴字第65號
原      告  彭胤龍  
            彭增澄  
            彭秀鳳  
上三人共同
訴訟代理人  黃健淋律師
複代理人    廖慈怡律師
被      告  彭耀賢  
訴訟代理人  彭首席律師
上列當事人間拆屋還地等事件，本院於民國111年10月11日言詞
辯論終結，判決如下：
    主  文
一、被告應將坐落新竹縣○○市○道段○○○○地號土地、一一八五地
    號土地上如【附圖】所示B磚造建物（面積230.2平方公尺）
    、D、D1鐵架（面積0.07平方公尺）、E圍牆（面積0.28平方
    公尺）予以拆除，並將上開土地及如【附圖】所示A水泥地
    （面積97.32平方公尺）、C水泥地（面積46.16平方公尺）
    騰空交還原告。
二、被告應給付原告新臺幣肆拾伍萬玖仟伍佰玖拾壹元，及自民
    國一一一年四月二日起至清償日止，按年息百分之五計算之
    利息。
三、被告應自民國一一一年四月二日起至返還第一項所示土地之
    日止，按月給付原告新臺幣參萬參仟肆佰肆拾陸元。
四、訴訟費用由被告負擔。
五、本判決於原告以新臺幣玖佰零貳萬柒仟元供擔保後，得假執
    行。但被告如以新臺幣貳仟柒佰零捌萬零肆佰貳拾貳元為原
    告預供擔保後，得免為假執行。
    事實及理由
一、原告起訴主張：
㈠、訴外人彭傅四妹為新竹縣○○市○道段0000○0000地號土地（下
    稱系爭土地）之原所有權人，彭傅四妹於民國50年間以口頭
    約定之方式，將系爭土地部分面積出租予被告祖父即訴外人
    彭逢亮興建地上物（未辦保存登記，門牌號碼新竹縣○○市○○
    路000號，下稱系爭地上物)。前經本院以83年度訴字第1201
    號確定判決（下稱前案）調整租金為每年新臺幣（下同）12
    8,258元。彭傅四妹於100年4月間逝世，由原告3人繼承取得
    系爭土地所有權，原告彭胤龍、彭增澄、彭秀鳳權利範圍依
    序為3/5、1/5、1/5。
㈡、彭逢亮於93年4月21日逝世，由其子彭俊榕繼承、使用，彭俊
    榕於104年5月間即遷離系爭地上物，迄今無人使用，且系爭
    地上物已達破損不堪之程度。彭俊榕於106年7月13日逝世後
    ，由其子即被告彭耀賢單獨繼承，有財政部北區國稅局遺產
    稅申報資料可稽。彭俊榕及被告全家早已於104年5月間遷離
    破損不堪之系爭地上物，租賃契約已達當時訂約目的之年限
    ，故原告以起訴狀作為終止租賃契約之意思表示，並依民法
    第767條規定請求被告拆屋還地，如先位聲明。
㈢、依租賃契約及前案判決，被告應於每年7月31日給付125,258
    元，惟原告於108年7月31日迄今均未收受被告給付之租金，
    自107年8月1日起至111年2月28日止，共3年7個月，被告應
    給付原告租金459,591元。另者，自租期屆滿後，被告即無
    權占有使用系爭土地，應給付相當於租金之不當得利。系爭
    土地111年申報地價為每平方公尺11,760元(指1156地號)、
    每平方公尺10,730.4元(指1185地號)，原告擇其較低之10,7
    30.4元計算，按申報地價年息10%即每月33,446元（計算式
    ：10,730.4元×占用374.03平方公尺×10%＝401,349元；401,3
    49元/12月=33,446元）。
㈣、退步言，若法院認為系爭地上物仍堪使用，本件租賃契約目
    的尚未達成，則原告依民法第442條本文、第227條之2第1項
    規定，請求調漲租金為每年401,349元，計算式同上。如備
    位聲明。
㈤、並聲明（卷第頁241-242）：
　⒈先位聲明：
　⑴如主文第一項所示。
  ⑵被告應給付原告459,591元，及自起訴狀繕本送達翌日起至清
    償日止，按年息5%計算之利息。
  ⑶被告應自起訴狀繕本送達翌日起至返還第一項土地之日止，
    按月給付原告33,446元。
  ⑷訴訟費用由被告負擔。
  ⑸願供擔保，請准宣告假執行。
  ⒉備位聲明：
　⑴被告承租原告所有系爭土地如【附圖】所示A、B、C、D、D1
    、E土地面積共374.03平方公尺之租金，自起訴狀繕本送達
    翌日起調整為每年401,349元。
  ⑵被告應給付原告459,591元，及自起訴狀繕本送達翌日起至清
    償日止，按年息5%計算之利息。
  ⑶訴訟費用由被告負擔。
二、被告則答辯以：
㈠、不爭執原告為系爭土地所有權人及起訴時所提系爭地上物現
    況照片真正，然照片並非全貌，只是原告故意選擇較破敗區
    域拍攝。茲另提出系爭地上物現況照片（卷第127-139、165
    -169、235-239頁），主建物之屋頂完好沒有滲漏水，牆壁
    樑柱也無坍塌歪斜，足以蔽風雨、安身於內，並非不堪使用
    ，一部分缺損是因原告多方阻撓被告修繕所致，若系爭地上
    物真達不堪使用程度，係原告刻意使條件成就，應視為不成
    就。附屬建物雖有塌陷但範圍不到一半，塌陷之附屬建物可
    以簡易修繕回復，被告身為系爭地上物所有權人，本具使用
    管理權限，可自由安排簡易修繕，於訴訟期間亦同。系爭地
    上物本非供住居使用，而是作為輪胎修理廠、倉庫之用，故
    與有無水、電設備無關。
㈡、被告自107年起每年均有購買交寄匯票給付租金，但原告卻拒
    絕收受租金而退回匯票（卷第63-77頁），故此應非可歸責
    於被告。若認有增加租金數額必要，以土地申報價額年息5%
    應為已足。
㈢、答辯聲明：⑴原告先、備位之訴均駁回。⑵訴訟費用由原告負
    擔。⑶如受不利益判決，願供擔保，請准宣告免為假執行。
    　　
三、本院之判斷：
㈠、原告主張：彭傅四妹為系爭土地之原所有權人，於50年間以
    口頭約定方式，將系爭土地部分面積出租予被告之祖父彭逢
    亮興建系爭地上物；經本院以前案判決調整租金為每年128,
    258元；彭傅四妹於100年4月間逝世，由原告3人繼承系爭土
    地所有權；彭逢亮於93年4月21日逝世，由彭俊榕繼承系爭
    地上物；彭俊榕於106年7月13日逝世，由被告繼承系爭地上
    物等情，為被告不爭執，並有系爭土地登記第一類謄本、本
    院83年度訴字第1201號請求調整租金事件判決及確定證明書
    、彭逢亮繼承系統表、關於被告單獨繼承彭俊榕遺產之財政
    部北區國稅局遺產稅申報資料可稽（卷第33-38、81-93頁，
    及另編彭俊榕遺產稅申報資料卷）。故原告為系爭土地所有
    權人、被告為系爭地上物事實上處分權人、兩造繼承彭傅四
    妹、彭逢亮間之租地建屋契約等事實，應堪先予認定。至於
    被告曾辯稱訴外人彭聖昌、彭鳳英亦為系爭地上物之實質共
    有人云云（卷第185頁），核與卷存稅籍證明書顯示系爭地
    上物為彭俊榕1人單獨所有且之後由被告1人單獨繼承不符（
    卷第181頁、另編彭俊榕遺產稅申報資料卷第43頁），被告
    空口置辯，並無可取。
㈡、按土地法第103條第1款規定租用建築房屋之基地，非因契約
    年限屆滿，出租人不得收回。此所謂「契約年限屆滿」，不
    僅指契約明定租賃之期限屆滿而言，即契約雖未明定年限，
    然依租賃契約目的，如可認已達訂約目的之年限者，亦應包
    括在內，否則將造成土地所有與使用永遠分離之局面，當非
    立法本意。又土地租賃契約以承租人自行建築房屋而使用之
    為目的者，非有相當期限不能達其目的，故當事人雖未明定
    租期，依契約之目的，探求當事人之真意，應解為定有租賃
    至房屋不堪使用時為止之期限（最高法院109年度台上字第4
    77號判決參照）。所謂不堪使用之原因，除因房屋本身材質
    與結構，在長時間正常使用中，產生漸進之耗損毀壞外，尚
    包括因不可抗力所造成之自然毀壞，至不能為通常之使用之
    情形；否則，在未明定租賃期限之租地建屋契約，一旦房屋
    遭受不可抗力之天災受損，出租人將永無收回之期，顯違雙
    方當事人租地建屋之原始目的而有失情理之平（最高法院95
    年度台上字第388號判決參照）。是否不堪使用，原則上應
    以承租當時所建房屋之通常使用判斷之；蓋房屋如未經出租
    人同意而改造或更新材質結構致變更其使用期限者，若以變
    更後之狀態為斷，不免違背該租地建屋契約立約時當事人之
    真意（最高法院109年度台上字第263號判決參照）。經查：
　⒈系爭地上物為被告祖父彭逢亮於50年間承租系爭土地後所建
    造，為木石磚造之廠房，嗣供被告父親彭俊榕開設輪胎修理
    廠，此情業據前案判決記載甚明，並有稅籍證明書記載「起
    課年月：55年1月」（卷第82、181頁），可見系爭地上物建
    造至今已長達56年之久，且係供工廠使用。
　⒉本院觀諸原告起訴時所提出之系爭地上物現況照片（卷第39-
    41頁），系爭地上物後半段之屋瓦殘破不堪，紅磚牆邊堆滿
    雜物及垃圾，並阻礙門口出入，「大新輪胎行」招牌棄置在
    地，顯然系爭地上物後半段已年久失修，無人使用。再觀之
    系爭地上物前半段（卷第39頁左方照片）即面臨竹北市中華
    路該側，木石磚造結構尚稱完好，紅磚有塗佈水泥，但橫式
    木片大門緊閉，從外邊上鎖，沒有懸掛任何招牌，門前水泥
    地有廢棄輪椅及浴缸、與半人身等高之芒草，可見系爭地上
    物前半段夙日亦無人居住使用。
　⒊被告於本件訴訟期間，方於111年6月1日僱工至系爭地上物安
    裝電錶底座，此有原告拍攝工人正在施工安裝電錶底座之照
    片可稽，經與原告111年3月14日起訴時所提照片兩相核對（
    卷第39、123-124頁），在原告起訴之前，系爭地上物確實
    已無電力可用。被告復於111年5月17日至6月15日之間陸續
    修繕系爭地上物、清運垃圾雜物，亦有原告提供之監視器畫
    面可證（卷第145-149頁）。
　⒋於111年9月1日本院履勘時，系爭地上物前半段室內亦堆置雜
    物及機台，除正門入口處經被告特意打掃清空外，兩側空間
    則蓄積灰塵，暗無燈光，僅憑被告準備之小型手電筒照明（
    卷第201-205頁）。
　⒌綜上，系爭地上物確已長期未供人居住或營業，被告及其父
    親全家基於自主意願搬離系爭地上物並斷絕用電，僅是利用
    室內空間堆置雜物及輪胎行停止營業後之老舊機具，亦非正
    常用途之倉庫。揆諸前揭最高法院判決意旨，既本件租地建
    屋契約目的在於供被告家人居住或營業，被告全家已搬離系
    爭地上物並斷絕用電用水（無電亦應無法泵水），自應認係
    符合土地法第103條第1款規定之「契約年限屆滿」，出租人
    得收回土地。若仍任由被告在高價地段土地上堆置低價廢棄
    雜物，洵非事理之平。
　⒍按所有人對於無權占有或侵奪其所有物者，得請求返還之，
    對於妨害其所有權者，得請求除去之，民法第767 條第1 項
    前段、中段定有明文。從而，原告本於民法第767 條第1 項
    前段所有物返還請求權，及同條項中段所有物排除侵害請求
    權之法律關係，請求被告將系爭土地上如【附圖】所示B磚
    造建物（面積230.2平方公尺）、D、D1鐵架（面積0.07平方
    公尺）、E圍牆（面積0.28平方公尺）予以拆除，並將上開
    土地及如【附圖】所示A水泥地（面積97.32平方公尺）、C
    水泥地（面積46.16平方公尺）騰空交還原告，為有理由，
    爰判決如主文第一項所示。
㈢、按「承租人應依約定日期，支付租金」，民法第439條前段定
    有明文。查兩造間租賃契約給付租金方式為期末給付租金，
    即由承租人先使用滿1年後，於每年7月31日給付128,258元
    ，惟兩造間於訴訟前即因租約年限是否已經屆滿而生爭議，
    原告自108年7月31日後即未收取前一年度租金，本件既經本
    院審認租約年限已屆滿，則原告請求計算至111年2月28日止
    ，共3年7個月之租金即459,591元【計算式：128,258×3＝384
    ,774元；128,258/12×7＝74,817元；384,774＋74,817＝459,59
    1元】及自起訴狀繕本送達被告之翌日即111年4月2日（卷第
    43頁）起至清償日止，按年息5%計算之法定遲延利息，為有
    理由，應予准許，爰判決如主文第二項所示。
㈣、按無法律上之原因而受利益，致他人受損害者，應返還其利
    益，民法第179條前段定有明文。無權占有他人土地，因未
    支付土地之對價，而可能獲得相當於租金之不當得利，為社
    會通常之觀念。又按租用基地建築房屋，其租金以不超過土
    地申報總價額年息10%為限，土地法第105條、第97條規定甚
    明。經查，被告為系爭地上物之事實上處分權人，租賃契約
    年限屆滿後，出租人得收回土地，被告仍以系爭地上物無權
    占用系爭土地而受有利益，致原告受有損害，自應給付相當
    於租金之不當得利。系爭土地緊鄰竹北市中華路（省道）為
    交通便利之處，系爭土地111年申報地價為每平方公尺11,76
    0元(指1156地號)、每平方公尺10,730.4元(指1185地號)，
    有土地謄本為證（卷第33-34頁），佐以鄰近便利商店7-11
    、大型連鎖五金行、公車站牌，原告主張按申報地價10,730
    .4元之年息10%作為計算標準，並無過高之虞，被告占用系
    爭土地面積共374.03平方公尺，有【附圖】可參，是被告應
    給付原告相當於租金之不當得利為每年401,349元，換算每
    月33,446元【計算式：10,730.4元×374.03平方公尺×10%＝40
    1,349元】，爰判決如主文第三項所示。
四、兩造均陳明願供擔保，聲請宣告假執行及免為假執行，均核
    無不合，爰各酌定相當擔保金額後併准許之。
五、本件判決基礎已臻明確，兩造其餘攻擊防禦方法及訴訟資料
    ，核與判決結果不生影響，爰不一一論述。
六、訴訟費用負擔之依據：民事訴訟法第78條。　　　　　
中　　華　　民　　國　　111 　年　　11　　月　　8 　　日
                  民事第二庭    法　官　陳麗芬
以上正本係照原本作成。
如對本判決上訴，須於判決送達後20日內向本院提出上訴狀。如
委任律師提起上訴者，應一併繳納上訴審裁判費。
中　　華　　民　　國　　111 　年　　11　　月　　8 　　日
                                書記官　曾煜智
【附件】新竹縣竹北地政事務所複丈日期111年9月1日土地複丈          成果圖（即卷第261頁）